臺灣高等法院臺中分院刑事判決　　　 100年度上訴字第1449號
上　訴　人　臺灣彰化地方法院檢察署檢察官
被　　　告　卓木德
上列上訴人因被告偽證案件，不服臺灣彰化地方法院100 年度訴
字第411號，中華民國100年5月9日第一審判決（起訴案號：臺灣
彰化地方法院檢察署100年度偵字第1335號），提起上訴，本院
判決如下：
    主  文
上訴駁回。
    理  由
一、公訴意旨略以：被告卓木德於民國99年9 月14日上午9 時30
    分許，在臺灣彰化地方法院第一法庭，就該院99年度訴字第
    727 號陳慶安違反毒品危害防制條例案件進行審理，以證人
    身分到庭作證時，明知其確曾於98年10月29日晚間9 時20分
    許，在彰化縣溪州鄉○○路○○道1 號高速公路路旁，委託
    陳慶安向綽號「阿弟」之成年人，購買新臺幣（下同）1,00
    0元之第一級毒品海洛因1包（陳慶安所涉幫助施用第一級毒
    品罪已經判決確定），且知悉具結作證之證人，依法有據實
    陳述之義務，不得為匿飾增刪之虛偽陳述，竟就上開案件於
    案情有重要關係之事項，供前具結而基於偽證之犯意，虛偽
    證稱：98年10月29日我和陳慶安打完電話後，就開車載陳慶
    安去彰化縣溪州鄉○○路陸橋旁向綽號「阿弟」之人買毒品
    ，當時陳慶安坐在副駕駛座，「阿弟」站在副駕駛座旁跟陳
    慶安談話，但當天我是自己將錢交給「阿弟」，「阿弟」也
    是自己將毒品拿給我的，並沒有透過陳慶安云云，足以影響
    臺灣彰化地方法院審理上開案件之正確性，因認被告涉有刑
    法第168條之偽證罪嫌。
二、按犯罪事實應依證據認定之，無證據不得認定犯罪事實；不
    能證明被告犯罪者，應諭知無罪之判決，刑事訴訟法第154
    條第2 項、第301 條第1 項分別定有明文。又刑事訴訟法上
    所謂認定犯罪事實之證據，係指足以認定被告確有犯罪行為
    之積極證據而言，如未能發現有相當證據或證據不足以證明
    ，自不能以推測或擬制之方法以為裁判基礎，而認定不利於
    被告之事實，需依積極證據，苟積極證據不足為不利被告之
    認定時，即應為有利於被告之認定，更不必有何有利之證據
    ；所謂「積極證據足以為不利被告事實之認定」，係指據為
    訴訟上證明之全盤證據資料，在客觀上已達於通常一般之人
    均不致於有所懷疑、而得確信被告確曾犯罪之程度；若未達
    到此一程度，而有合理之懷疑存在時，即無從為有罪之確信
    。而訴訟上所得之全盤證據資料，固不以直接證據為限，間
    接證據亦應包含在內，惟採用間接證據時，必其所成立之證
    據，在直接關係上，雖僅足以證明他項事實，而由此他項事
    實，本於事理之作用足以證明待證事實者，方為合法，若憑
    空之推想，並非得採為證據資料之間接證據，最高法院29年
    上字第3105號、40年臺上字第89號、30年上字第816 號及32
    年上字第67號、76年臺上字第4986號判例已明揭斯旨，足資
    參酌。再者，刑事訴訟法第161 條第1 項明文規定：「檢察
    官就被告犯罪事實，應負舉證責任，並指出證明之方法。」
    ；因此，檢察官對於起訴之犯罪事實，應負提出證據及說服
    之實質舉證責任。倘其所提出之證據，不足為被告有罪之積
    極證明，或其指出證明之方法，無從說服法院以形成被告有
    罪之心證，基於無罪推定之原則，自應為被告無罪判決之諭
    知。申言之，刑事訴訟制度受「倘有懷疑，則從被告之利益
    為解釋」、「被告應被推定為無罪」原則所支配，故得為訴
    訟上證明者，無論為直接或間接證據，須客觀上於吾人一般
    社會生活經驗均不致有所懷疑，而達於確信之程度者，且除
    認定被告犯罪之外，無從本於同一事證為其他有利於被告之
    合理推斷，始可以之為不利之認定，倘其證明尚未達於確信
    之程度，而有合理可疑存在時，即難據為被告有罪之認定。
三、本件公訴人認被告涉犯刑法第168 條之偽證罪嫌，無非係以
    (一)被告於99年2月8日檢察官偵查中、於99年9 月14日在原審
    法院99年度訴字第727 號案件審理中，各以證人身分具結證
    述之內容有所歧異；(二)被告於100年1月12日在檢察官偵查中
    之供述，為其論據。訊據被告固坦承於原審法院99年度訴字
    第727 號就陳慶安被訴幫助卓木德施用第一級毒品案件中，
    確實有以證人之身分作證之事實，然堅決否認有何偽證之犯
    行，辯稱：伊於99年9月14日上午9時30分許，在原審法院所
    證述之內容，都是真實的，沒有說謊等語。
四、按刑法第168 條規定「於執行審判職務之公署審判時或於檢
    察官偵查時，證人、鑑定人、通譯於案情有重要關係之事項
    ，供前或供後具結，而為虛偽陳述者，…」為偽證罪。又「
    依刑法第一百六十八條規定證人依法作證時，必須對於案情
    有重要關係之事項，為虛偽之陳述，始負偽證罪之責，所謂
    於案情有重要關係之事項，係指該事項之有無，足以影響於
    裁判之結果者而言，蓋證人就此種事項為虛偽之陳述，則有
    使裁判陷於錯誤之危險，故以之為偽證罪，而科以刑罰，苟
    其事項之有無，與裁判之結果無關，僅因其陳述之虛偽，而
    即對之科刑未免失之過酷，是以上開法條加此特別構成要件
    ，以限定虛偽陳述之範圍，與其他立法例對於證人虛偽陳述
    之結果不設何等區別者，其立法精神自有不同。」（最高法
    院29年上字第2341號判例參照）；「刑法第一百六十八條之
    偽證罪，係以證人於案情有重要關係之事項，故意為虛偽之
    陳述為構成要件之一，而所謂『虛偽之陳述』，必須行為人
    以明知不實之事項，故為虛偽之陳述，始為相當；質言之，
    必須行為人主觀上明知反於其所見所聞之事項，故意為不實
    之陳述而言，如上訴人就其聽聞而為證述，或因誤會或記憶
    不清而有所錯誤，因欠缺犯罪故意，均與故為虛偽陳述之犯
    罪構成要件有間，則不能以本罪相繩。」（最高法院92年度
    台上字第4895號判決參照）。經查：
（一）被告確有於98年10月29日與陳慶安一同向「阿弟」之人購
      買海洛因，並因施用向「阿弟」之人購得海洛因，而受觀
      察、勒戒之裁定，為被告所陳明，並有臺灣高等法院被告
      前案紀錄表可參。又陳慶安則因幫助被告施用第一級毒品
      行為，經判處罪刑確定，有起訴書及判決書可參（見他字
      卷第7頁至11頁、第12頁至29頁。
（二）關於98年10月29日購買海洛因之經過，被告於99年2月8日
      在偵查中作證時，經檢察官訊以：「（提示通訊監察譯文
      ）於98年10月29日下午9 時17分、20分的通訊監察譯文，
      是你與陳慶安的對話，內容為何？」，被告是證稱：「那
      是我要拜託陳慶安去幫我拿海洛因毒品，我這一次要購買
      1000元的毒品，拜託陳慶安，這一次是我載陳慶安到彰化
      縣溪洲鄉○○路正新輪胎的高速公路橋旁，向不知名的男
      子購買毒品，是我拿1000元給陳慶安後，陳慶安再把1000
      元給該名男子，該名男子就拿毒品給陳慶安，陳慶安再交
      給我。我的車停在附近，我在現場目睹。」等語（見他字
      卷第44至45頁）；嗣於臺灣彰化地方法院審理陳慶安違反
      毒品危害防制條例案件時（該院99年度訴字第727 號，於
      99年9月14日上午9 時30分許，在該院第一法庭進行審理）
      ，被告以證人身分到庭作證，經審判長訊以：「購買毒品
      來源？」，被告則證稱：「我沒有門路，是陳慶安知門路
      ，我不認識對方，也沒有聯絡方式，都是陳慶安聯絡，對
      方是男的，陳慶安叫他阿弟。」；嗣經審判長再訊以：「
      98年10月29日晚上9 點17、20分，陳慶安用0000000000與
      對方聯絡？（提示偵卷1595號卷二第77頁）」；被告亦證
      稱：「是，打完電話後，我開車載陳慶安去溪州鄉○○路
      陸橋旁，陳慶安坐在副駕駛座，販毒者走過來站在副駕駛
      座旁，跟陳慶安談話，當日我要跟阿弟購買毒品，阿弟說
      他只有帶陳慶安的毒品，但詳細的情形我不太清楚了，時
      間這麼久了（後改稱應該是我自己將錢交給阿弟仔，阿弟
      仔自己把海洛因交給我，沒有透過陳慶安）。」、「（是
      否認識阿弟仔？）我不認識，是陳慶安聯絡的，98年10月
      29日晚上9 點17、20分之交易都是陳慶安聯絡的；時間、
      地點、毒品、價格都是陳慶安聯絡的；當天是我自己把錢
      交給阿弟仔，阿弟仔也是直接將毒品拿給我。」等語（見
      他字卷第49頁、第52頁）。比對被告在偵查及審理之證詞
      ，可知被告對於該通訊監察譯文是其與陳慶安間之對話，
      其內容是拜託陳慶安為其聯絡販毒者以便購買毒品海洛因
      ，並由陳慶安與販毒者「阿弟」約定交易時間地點、價錢
      等後，由其駕駛車輛載陳慶安前往約定地點與「阿弟」交
      易之事實，其所述並歧異（於審理中所稱「時間、地點、
      毒品、價格都是陳慶安聯絡的」，則為偵查中所未陳述之
      事項）；其所歧異者，為在約定地點交易海洛因時，是由
      被告直接將價金交給「阿弟」，再直接向「阿弟」取得海
      洛因，或是透過陳慶安與「阿弟」交易而已。
（二）又幫助他人犯罪者，為幫助犯，刑法第30條第1 項定有明
      文；而刑法上之幫助行為，須行為人有幫助他人犯罪之意
      思，以物質上或精神上之助力予正犯以實施犯罪之便利，
      使其易於實施之積極或消極行為之謂。在陳慶安被訴幫助
      施用第一級毒品案件，陳慶安是否成立上開罪名，應視其
      行為是否已達到幫助之程度而定。而依被告在陳慶安被訴
      幫助施用第一級毒品案件中，既在偵查及審理中一再證稱
      「該通訊監察譯文是其與陳慶安間之對話，其內容是拜託
      陳慶安為其聯絡販毒者以便購買毒品海洛因，並由陳慶安
      與販毒者『阿弟』約定交易時間地點後，由其駕駛車輛載
      陳慶安前往約定地點與「阿弟」交易，我不認識『阿弟仔
      』；時間、地點、毒品、價格都是陳慶安聯絡的」等情，
      則陳慶安於知悉被告欲購買海洛因施用，但無管道可購買
      ，乃積極為被告與販毒者聯絡，並為其約定時間、地點、
      價格，其後，再由被告駕駛車輛前往約定地點交易海洛因
      ，被告因而購得海洛因施用，復參酌監聽譯文內容（見他
      字卷第39頁反面），已足認定陳慶安確有幫助被告施用第
      一級毒品行為及犯意，則在約定交易海洛因時，是由被告
      直接與「阿弟」交易，或是間接透過陳慶安與「阿弟」交
      易，並不影響陳慶安幫助施用第一級毒品之成立。從而，
      縱被告在原審審理陳慶安被訴幫助施用第一級毒品案件作
      證時，關於在約定地點交易海洛因之交易情形，所為證詞
      與偵查中所述雖有所歧異（即在約定交易海洛因時，是由
      被告直接將價金交給「阿弟」，再直接向「阿弟」取得海
      洛因，或是透過陳慶安與「阿弟」交易），但該歧異，對
      於陳慶安應負之幫助被告施用第一級毒品罪責，並不影響
      ，亦即該事項之有無，尚不足以影響於裁判之結果，能否
      因此使被告負偽證罪責，並非無疑。
（三）再者，被告在原審審理中作證時已先提到「詳細的情形我
      不太清楚了，時間這麼久了」等語，其後始「改稱應該是
      我自己將錢交給阿弟仔，阿弟仔自己把海洛因交給我，沒
      有透過陳慶安。」等語，就其所述內容「詳細的情形我不
      太清楚了，時間這麼久了」、「…應該是…」等語以觀，
      被告似未肯定「我自己將錢交給阿弟仔，阿弟仔自己把海
      洛因交給我，沒有透過陳慶安」，即是當日之實際交易情
      形；且被告在原審作證之時間是99年9 月14日，距其在偵
      查中作證之99年2月8日已有七月之久，距購毒時間之98年
      10月29日則近一年，確已間隔有相當時間。而一般人對於
      過去經驗的事物，會隨著時間的經過而逐漸淡化或模糊；
      再者，被告既有長期間施用海洛因行為（其於警詢陳明是
      自97年年中開始施用），復參酌卷附之監聽譯文及被告在
      警詢中所為陳述（見他字卷第37至42頁），可知被告與陳
      慶安間確就施用海洛因事項多所聯絡，則其能否就各次與
      陳慶安間之聯絡，或購買海洛因實際情形均明確記憶，並
      非無疑，本院尚難以其在審理中所為證詞與偵查中不符，
      即認定其有偽證之故意。
（四）綜上，被告在原審作證時之證詞，與偵查中之證詞，雖有
      歧異，但該歧異，並不足以影響陳慶安應負之幫助被告施
      用第一級毒品罪責；且因該證詞，可能因時間之經過，及
      被告與陳慶安間多次聯絡海洛因事項，致其記憶有所錯誤
      或模糊，致陳述不明確，尚難逕認其有偽證之故意，自難
      使被告負偽證罪責。
五、從而，本件檢察官所提出之證據，尚難認被告應負偽證責任
    ，此外，復查無其他積極證據足認被告有何偽證之犯行，自
    屬不能證明被告犯罪，揆諸首揭法律條文及判例說明，自應
    諭知被告無罪之判決。檢察官上訴意旨認原審為無罪判決係
    屬不當，請求撤銷改判，為無理由，應予駁回（原審所持為
    被告無罪判決之理由，本院雖不認同，惟無罪之結論則屬一
    致，故仍應將檢察官之上訴駁回）。
據上論斷，應依刑事訴訟法第368條，判決如主文。
本案經檢察官徐錫祥到庭執行職務。
中    華    民    國  100    年    8    月    23    日
            刑事第七庭   審判長法  官 林 榮 龍
                               法  官 李 秋 娟
                               法  官 黃 仁 松
以上正本證明與原本無異。
如不服本判決應於收受送達後十日內向本院提出上訴書狀，其未
敘述上訴理由者，並得於提起上訴後十日內向本院補提理由書（
均須按他造當事人之人數附繕本）「切勿逕送上級法院」。
                               書記官 林 玉 惠
中    華    民    國  100    年    8    月    23    日
附錄：
刑事妥速審法第9條
除前條情形外，第二審法院維持第一審所為無罪判決，提起上訴
之理由，以下列事項為限：
一  判決所適用之法令牴觸憲法。
二  判決違背司法院解釋。
三  判決違背判例。
刑事訴訟法第 377 條至第 379 條、第 393 條第 1 款之規定，
於前項案件之審理，不適用之。